【裁判字號】    98,上易,88
【裁判日期】    980729
【裁判案由】    確認債權不存在等
【裁判全文】
臺灣高等法院高雄分院民事判決          98年度上易字第88號
上  訴  人  屏東縣里港鄉農會
法定代理人  丁○○
訴訟代理人  王建元律師
            蘇精哲律師
被上訴人    乙○○
                        號
            丙○○
            甲○○
共      同
訴訟代理人  鄭曉東律師
            魏緒孟律師
上列當事人間因確認債權不存在等事件，對於民國98年3 月2 日
臺灣屏東地方法院97年度訴字第578 號第一審判決提起上訴，本
院於98年7月15日辯論終結，茲判決如下：
    主  文
上訴駁回。
第二審訴訟費用由上訴人負擔。
    事實及理由
一、被上訴人起訴主張：座落屏東縣里港鄉○○段405 地號土地
    （下稱系爭土地）原為被上訴人乙○○、甲○○及訴外人丁
    煙進（已於94年1 月7 日死亡）所有（應有部分各三分之一
    ），民國（下同）70年間，因丁煙進需用錢，遂由乙○○、
    甲○○、丁煙進提供系爭土地為上訴人設定抵押，權利存續
    期間自70年5 月12日起至85年5 月11日止；嗣丁煙進於76年
    間將系爭土地其應有部分轉讓被上訴人丙○○，乙○○、甲
    ○○及丙○○遂同往上訴人處清償本金及利息，惟因不知將
    上開抵押權登記辦理塗銷，直至不久前被上訴人為辦理共有
    物分割前往地政機關申請謄本時始發現上開抵押權設定並未
    塗銷，爰聲明：(一)確認被上訴人乙○○、甲○○及丁煙進於
    70年5 月12日向上訴人借款新臺幣（下同）100 萬元之債權
    債務關係不存在。(二)上訴人應將座落屏東縣里港鄉○○段第
    405 號土地於70年5 月16日以屏里字第002410號收件所為10
    0 萬元之抵押權設定登記塗銷。
二、上訴人則以：上訴人並不否認已將系爭100 萬元借據返還予
    丁煙進，惟返還原因並非丁煙進已清償該筆債務，而是丁煙
    進在為系爭100 萬元借款後，陸續再向上訴人增貸，上訴人
    則將丁煙進未清償借款（包括系爭100 萬元之借款）及新增
    貸之借款，重新書立一新的借據，並把舊借據返還予丁煙進
    ，此即金融機構一般常見之「換單」。則丁煙進對系爭債務
    係借新還舊，依民法第320 條規定，因丁煙進並未清償舊債
    務，即使日後增貸而書立新的借據，亦不消滅尚存在之舊債
    務。丙○○在向丁煙進購買系爭土地時，早知道在該土地上
    已有抵押權存在，又有專業之土地代書在旁協助，則丙○○
    （或其母親）在清償上開借款時，應會向里港鄉農會索討抵
    押權塗銷同意書及他項權利證明書等文件，以辦理塗銷該抵
    押權登記。然被上訴人不但拿不出已清償之證明文件及抵押
    權塗銷同意書等文件，且該系爭土地設定抵押權之他項權利
    證明書正本，迄今亦尚在上訴人手上，可證被上訴人丙○○
    並未清償上開100 萬元借款至明等語置辯。
三、原審為上訴人敗訴之判決，上訴人不服，提起上訴請求：(一)
    原判決廢棄。(二)被上訴人在第一審之訴駁回。被上訴人則請
    求駁回上訴。
四、兩造不爭執事項：
  (一)屏東縣里港鄉○○段450 地號土地為乙○○、甲○○及丁煙
    進所有（應有部分各三分之一），70年間乙○○、甲○○及
    丁煙進提供系爭土地為上訴人設定普通抵押權向上訴人借款
    100 萬元，抵押權存續期間自70年5 月12日起至85年5 月11
    日止。（下稱系爭抵押權）
  (二)系爭100萬元借據，上訴人已返還丁煙進。
五、本院判斷：
  1.被上訴人主張丁煙進於76年間將系爭土地其應有部分轉讓予
    丙○○即向上訴人清償系爭借款100 萬元本息，此據證人即
    當時代辦丙○○與丁煙進就系爭土地丁煙進之應有部分買賣
    過戶事宜之代理人陳秋水證稱：丙○○向其叔叔丁煙進買土
    地時，是叫我辦理過戶登記，所以我知道有買賣土地之事。
    當時知道有抵押權存在，丙○○及丁煙進是叔姪，他們要去
    農會辦理塗銷。丙○○的母親到農會付錢……是在農會還款
    。至於為何當時沒有塗銷抵押權登記，因為丁煙進是農會監
    事，他說要自己去農會辦理等語（原審卷第34頁），上訴人
    對於系爭借款之100 萬元借據已交還丁煙進，為其所不爭執
    。按債權人於其債權受償時，始會將其債權之憑據（如借據
    等）返還債務人，為事理之常，而依民法第325 條第2 項規
    定，應推定債務已清償。上訴人既已將系爭借款之借據交還
    丁煙進，參以陳秋水上開證述，被上訴人主張系爭100 萬元
    借款已清償上訴人，堪予採信。
  2.上訴人抗辯：丁煙進因陸續向上訴人借款，另提供里港鄉○
    ○段76 0-1地號土地與地上建物建號287 號房屋一棟，在79
    年1 月8 日增貸設定最高限額抵押400 萬元，於81年12月2
    日仍以同擔保品向上訴人借款，設定1,000 萬元最高限額抵
    押權，於81年12月10日丁煙進共向上訴人借款800 萬元，系
    爭100 萬元借款，丁煙進因無力償還，一再辦理換單（借新
    還舊），至87年12月14日止，含系爭借款計積欠上訴人800
    萬元等語。惟從上訴人所提出丁煙進歷次簽訂之借據或放款
    歸戶卡（原審卷第47至50頁）並無法證明系爭100 萬元係被
    包括在其800 萬元債務中，上訴人另抗辯被上訴人拿不出之
    清償之證明文件及抵押權塗銷同意書等文件，且該系爭土地
    設定抵押權之他項權利證明書正本（原審卷第91頁），迄今
    亦尚在上訴人手上，可證丙○○並未清償上開100 萬元借款
    云云，惟丙○○清償系爭借款當時，被上訴人因未即請求塗
    銷系爭抵押權登記，或因而未向上訴人索取清償證明及抵押
    權塗銷同意書等文件，又因系爭抵押權登記迄未塗銷，則系
    爭土地設定抵押權之他項權利證明書尚在上訴人持有中，乃
    屬常情，不能執上訴人所辯上情，認被上訴人就系爭借款尚
    未清償。再者系爭100 萬元借款時為70年間，如被上訴人迄
    未清償，上訴人理應進行催討，並行使抵押權，以資受償，
    始符常情，惟至今已達28年，未見上訴人有任何追繳或實行
    抵押權之行為，益證被上訴人就系爭100 萬元借款已經清償
    。
  3.丁煙進關於系爭100 萬元借款，係提供系爭房地為上訴人設
    定抵押權（一般抵押權），以擔保該100 萬元之債權（原審
    卷第89頁)。 按一般抵押權，係專就現存特定之債權為擔保
    ，於該特定債務清償時，由於該一般抵押權所擔保之債權已
    不存在，本於抵押權從屬性之特性，該抵押權即歸於消滅；
    此與在最高限額抵押權存續期間內已發生之債權雖因清償而
    消滅，抵押契約仍然有效之情形不同。職是，縱如上訴人所
    抗辯，丁煙進係以「借新還舊」之方式清償系爭100 萬元，
    於換單後，前後共累計積欠伊800 萬元，並因此另行提供其
    他不動產即屏東縣里港鄉○○段760-1 地號土地及其地上建
    物為擔保品，設定1,000 萬元之最高限額抵押權為實情，惟
    系爭100 萬元債務，既因丁煙進借新還舊而告消滅，而該債
    務消滅同時，其所設定之該系爭一般抵押權因失其從屬性，
    亦應歸於消滅；至於丁煙進因新借而累計積欠上訴人800 萬
    元之部分，既係由丁煙進另外提供其他不動產供上訴人設定
    1,000 萬元之最高限額抵押權，即與已經消滅之本件系爭一
    般抵押權無關。被上訴人主張系爭100 萬元借款已清償，請
    求確認與上訴人就該100 萬元之債權債務關係不存在，並請
    求塗銷系爭抵押權，自屬有據。至上訴人於準備程序終結後
    提出里港鄉農會空白收入傳票及收據2 紙，另黃家等收入傳
    票等影本，並無民事訴訟法第276 條所列情形，且與本件待
    證事項無關，本院不予審究，併此明。
六、綜上所述，被上訴人主張系爭借款債務已清償，訴請(一)確認
    乙○○、甲○○及丁煙進於70年5 月12日向上訴人借款100
    萬元之債權債務關係不存在。(二)上訴人應將座落屏東縣里港
    鄉○○段第405 號土地於70年5 月16日以屏里字第002410號
    收件所為100 萬元之抵押權設定登記塗銷，為有理由，原審
    為上訴人敗訴之判決，理由容有未洽，惟結論則無二致，即
    應予以維持。上訴意旨指摘原判決不當，求予廢棄為無理由
    ，應予駁回。
據上論結，本件上訴為無理由，依民事訴訟法第449 條第2 項、
第1 項、第78條，判決如主文。
中    華    民    國    98    年    7     月    29    日
                              民事第六庭
                                  審判長法官  許明進
                                  法      官  李炫德
                                  法      官  張明振
以上正本證明與原本無異。
本件判決不得上訴。
中    華    民    國    98    年    7     月    30    日
                                  書  記  官  熊惠津


司法院資訊處製作；財團法人民間司法改革基金會備份。
